臺灣臺中地方法院刑事判決　　　　　　　96年度易字第4641號
公　訴　人　臺灣臺中地方法院檢察署檢察官
被　　　告　乙○○
上列被告因詐欺案件，經檢察官提起公訴（96年度偵續字第52號）
，本院判決如下：
    主    文
乙○○無罪。
    理    由
一、公訴意旨略以：被告乙○○於可預見一般人收購金融帳戶使
    用常與財產犯罪密切相關，且取得他人存摺之目的在於收取
    贓物及掩飾犯行不易遭人追查，竟不顧他人所可能遭害之危
    險，仍以縱若有人持以犯罪亦無違反本意之不確定幫助犯意
    ，於民國92年間，在臺中縣、巿某處，將其在華南商業銀行
    水湳分行000000000000號帳戶（含密碼、提款卡），提供給
    不詳姓名之竊盜及詐欺犯罪集團成員使用。該竊盜及詐欺犯
    罪集團成員取得上開帳戶後，即基於意圖為自己不法所有之
    犯意，先於92年8月30日、同年9月16日，至臺中巿家樂福、
    中壢巿家樂福竊取告訴人丙○○、甲○○○皮包後，再持其
    等皮包內提款卡竊領存款後，立即分別自告訴人丙○○帳戶
    內轉匯新臺幣（下同）13萬5500元、自告訴人甲○○○帳戶
    內轉匯4萬2200元至乙○○上開華南商業銀行水湳分行帳戶
    內，隨即提領一空，事後告訴人丙○○、甲○○○始知帳戶
    內現金已被轉走。因認被告涉犯刑法第30條第1項、第339
    條之2第1項之幫助詐欺取財罪嫌。
二、按犯罪事實應依證據認定之，無證據不得認定犯罪事實；不
    能證明被告犯罪或其行為不罰者，應諭知無罪之判決，刑事
    訴訟法第154條第2項及第301條第1項分別定有明文。再者，
    認定不利於被告之事實，須依積極證據，茍積極證據不足為
    被告不利事實之認定時，即應為有利於被告之認定，更不必
    有何有利之證據；又認定犯罪事實所憑之證據，雖不以直接
    證據為限，間接證據亦包括在內；然而無論為直接證據或間
    接證據，其為訴訟上之證明，須於通常一般人均不致有所懷
    疑，而得以確信其為真實之程度者，始得據為有罪之認定（
    最高法院30年上字第816號、76年台上字第4986號判例參照
    ）。次按刑事訴訟法第161條已於91年2月8日修正公布，修
    正後同條第1項規定：檢察官就被告犯罪事實，應負舉證責
    任，並指出證明之方法。因此，檢察官對於起訴之犯罪事實
    ，應負提出證據及說服之實質舉證責任。倘其所提出之證據
    ，不足為被告有罪之積極證明，或其闡明之證明方法，無從
    說服法官以形成被告有罪之心證，基於無罪推定之原則，自
    應為被告無罪判決之諭知（最高法院92年台上字第128號判
    例意旨可參）。
三、證據能力及程序方面：
  (一)按被告以外之人於審判外之陳述雖不符刑事訴訟法第159條
    之1至之4等4條之規定，而經當事人於審判程序同意作為證
    據，法院審酌該言詞陳述或書面陳述作成時之情況，認為適
    當者，亦得為證據；當事人、代理人或辯護人於法院調查證
    據時，知有刑事訴訟法第159條第1項不得為證據之情形，而
    未於言詞辯論終結前聲明異議者，視為有前項之同意，同法
    第159條之5定有明文。本件證人即告訴人丙○○、甲○○○
    於警詢中之陳述及職務報告書等，其性質雖屬傳聞證據，然
    業經本院審理時予以提示並告以要旨，且各經檢察官及被告
    等人表示意見，當事人已知上述筆錄乃傳聞證據，且均未於
    言詞辯論終結前對該等筆錄內容異議，本院審酌認為以之作
    為本案之證據亦屬適當，應具有證據能力。
  (二)次按所謂告訴，係指犯罪之被害人或其他有告訴權之人對於
    偵查機關申告犯罪事實以求訴追之意思表示（最高法院78年
    度台上字第3554號判決參照），且無須表明行為人及所犯法
    條。本件告訴人丙○○於失竊後，即於92年9月9日主動向臺
    中市警察局第六分局申告失竊案件，並提供竊嫌於竊取其所
    有之提款卡後，曾至臺中市○○路果菜市場旁提款機轉匯13
    萬5500元，至被告開設之華南商業銀行水湳分行0000000000
    00號帳戶等資訊，供員警追查之用等情，有告訴人丙○○警
    詢筆錄、員警職務報告書及告訴人丙○○出具之資料各1 份
    附卷可稽（見93年度偵字第381號卷第4至6頁），揆諸前開
    說明，告訴人丙○○已表明告訴之意思，甚為明顯，被告辯
    稱告訴人丙○○非告訴人，不得提起再議云云，顯不足採。
  (三)再按刑事訴訟法第260條係規定案件經不起訴處分確定，非
    有該條第1、2款情形之一，不得對同一案件再行起訴；且告
    訴人接受不起訴處分書後，得於7日內以書狀敘述不服之理
    由，經原檢察官向直接上級法院檢察署檢察長或檢察總長聲
    請再議，同法第256條第1項前段亦有明定。又一審檢察官所
    為之不起訴處分書如未列告訴人，亦未將該不起訴處分書送
    達告訴人，則於查明原處分書錯誤後，應自行更正，並重新
    製作處分書送達，以保障告訴人期限之利益，及聲請再議之
    權益。查告訴人丙○○申告之上開犯罪事實，經臺灣臺中地
    方法院檢察署以93年度偵字第381號受理後，雖經該署檢察
    官於93年10月8日為不起訴處分，但該不起訴處分書並未列
    告訴人丙○○為告訴人，且未送達於告訴人丙○○，迄告訴
    人丙○○查詢該案件偵查情形，經臺灣高等法院臺中分院檢
    察署檢察長於95年10月19日以中分檢茂義字第19087號函令
    臺灣臺中地方法院檢察署重新製作不起訴處分書送達，該署
    檢察官始於95年11月1日重新製作不起訴處分書送達於告訴
    人丙○○，告訴人丙○○於再議期間內提起再議，經臺灣高
    等法院臺中分院檢察署檢察長發回續行偵查，由臺灣臺中地
    方法院檢察署檢察官偵查後提起公訴，自難認係於前開案件
    經不起訴處分確定後再行起訴（最高法院90年度台非字第
    318 號判決意旨參照）。故被告辯稱臺灣臺中地方法院檢察
    署93年度偵字第381號不起訴處分書已確定云云，即無足採
    。
四、公訴人認被告乙○○涉有幫助詐欺取財犯行，無非係以：被
    告雖否認涉有幫助詐欺取財犯行，惟(一)一般人至金融機構申
    請帳戶並非難事，如非供犯罪之非法使用，衡情自無置自己
    帳戶不用，而另行取得他人名義帳戶使用之必要，顯然有藉
    此規避犯罪之責任以逃避警方之查緝，於客觀上益徵其目的
    係欲以該帳戶供作犯罪之不法使用，否則斷無隱匿自己名義
    而借用他人帳戶使用之必要。且近年來竊盜及詐欺取財之犯
    罪手法層出不窮，該等犯罪多數均係利用人頭帳戶以躲避警
    方追查，並經媒體廣為披載，應為一般人本於一般認知能力
    所能理解。本件被告乃一智力成熟之成年人，對前情顯難諉
    為不知。(二)按刑法關於犯罪之故意，於直接故意，須行為人
    對於構成犯罪之事實，具備明知及有意使其發生之兩個要件
    ；於間接故意，須行為人對於構成犯罪之事實，具備預見其
    發生及其發生不違背行為人本意之兩個要件，最高法院22年
    上字第4229號判例可資參照。衡之現今金融機構帳戶之申請
    甚為簡易方便，且無須支付任何費用（除開戶金額外），如
    非供作犯罪或其他不法目的之用，應無此必要；又被告之帳
    戶果被用作犯竊盜及詐欺取財罪之用，足見被告有容任不詳
    姓名男子所屬之竊盜及詐欺集團利用其帳戶犯詐欺取財罪之
    不確定故意，允無疑義。(三)此外，依據上開帳戶之歷史交易
    清單，丙○○、甲○○○於92年8月30日、同年9月16日被轉
    匯出去之款項13萬5500元及4萬2200元，隨即於當日為不詳
    人士將帳戶內所有金錢提領一空，此亦與專門供作不法人士
    行使詐騙所用之人頭帳戶交易模式相同。復有證人丙○○、
    甲○○○到庭具結證述及帳戶轉匯之歷史交易清單等在卷可
    參等，為其主要論據。
五、訊據被告乙○○堅決否認有幫助詐欺取財犯行，辯稱：華南
    商業銀行之帳戶是在85年間，伊在金蘭醬油公司工作時開設
    ，當時是做為薪資轉帳之用，每次薪資入帳伊都請公司小姐
    去銀行辦事時順便幫伊領出，伊自己因很少親自去領款，所
    以密碼為何，伊並不記得了，後來伊離開金蘭公司後，最後
    一次使用是88年1月26日提領2000元，接下來伊都沒有再使
    用，都放在公事包內，公事包伊每天攜帶，公事包沒有遺失
    ，但是平均2年就換一個公事包，從88年1月26日到92年12月
    共換了2個公事包，舊的就丟掉，提款卡是否有拿出來伊不
    知道，因為公事包內都會放很多的東西，放在不同的夾層內
    ，提款卡伊不知道何時弄丟的，直到92年12月10日警察通知
    ，伊才知道此事等語。經查：
  (一)證人丙○○、甲○○○先後於92年8月30日、同年9月16日，
    在臺中巿家樂福、桃園縣中壢巿家樂福遭不詳之人竊取其皮
    包後，竊嫌再持竊得之丙○○郵局提款卡、甲○○○郵局提
    款卡竊領存款後，立即分別自告訴人丙○○帳戶內轉匯13萬
    5500元、自告訴人甲○○○帳戶內轉匯4萬2200元至乙○○
    上開華南商業銀行水湳分行帳戶內，隨即提領一空各情，固
    據證人丙○○、甲○○○於警詢及偵查中證訴明確，並有被
    告上開華南商業銀行水湳分行帳戶之交易明細表、郵局交易
    明細表附卷可稽。惟證人丙○○、甲○○○上開證訴，及如
    上開帳戶交易明細表等文書證據，僅得證明丙○○、甲○○○因遭人竊盜而於前開時、地分別轉匯13萬5500元、4萬22
    00元至被告上開華南商業銀行水湳分行帳戶內之事實，尚難
    僅憑此即遽而推論被告有幫助詐欺取財之犯行，並為被告不
    利之認定。
  (二)上開華南商業銀行水湳分行帳戶，於85年1月25日開戶起至
    88年1月26日提領2000元後，即無其他交易紀錄，至92年8月
    30 日始有告訴人丙○○遭不詳之人轉匯之2筆金額共計13萬
    5500元入該帳戶，此有上開華南商業銀行水湳分行帳戶存款
    往來明細表2份附卷足憑（見93年度偵字第381號卷第28頁、
    本院卷第87頁）。是被告辯稱於88年1月26日提領2000元後
    ，伊都沒有再使用上開華南商業銀行水湳分行帳戶等語，與
    事實相符，足堪採信。且被告於92年間未曾辦理掛失止付或
    申辦語音轉帳之事實，亦有華南商業銀行水湳分行96年10月
    17 日華水湳存字第09600356號函1份附卷可稽（見本院卷第
    86頁）。衡情一般人均在多家金融機構開設帳戶使用，對不
    常使用之帳戶，自不會注意是否遺失，是被告開設上開華南
    商業銀行水湳分行帳戶因長期未使用，致不知已遺失，核與
    常情相符，被告所辯實堪採信。
  (三)又坐落臺中市○○區○○段765號房屋、彰化縣芳苑鄉○○
    段826827地號土地均為被告所有，有建物、土地登記謄本附
    卷足憑（見本院卷第74至77頁）；自92年度起至95年度止，
    被告年所得分別為40萬369元、37萬4563元、25萬2000元、
    31萬3021元，亦有財政部臺灣省中區國稅局綜合所得稅各類
    所得資料清單4份足稽（見本院卷第78至81頁）；再被告開
    設之第七商業銀行50621帳號帳戶內，自92年8月19日起至92
    年10月13日止（1本存摺），交易頻繁，且每次交易後仍有
    數十萬元至百餘萬元之餘額在該帳戶內，有上開存摺影本1
    份附卷足稽（見本院卷第37至46頁），足認被告資力甚佳。
    而一般出售或出租帳戶供詐欺集團使用者，均係因經濟拮据
    ，為獲取小利始為之，此為本院從事審判職務所知悉之事實
    。被告資力既佳，自無須為獲取小利而出售或出租詐欺集團
    使用。公訴人亦未提出其他積極證據證明被告與詐欺集團間
    有特殊情誼，被告願無償提供上開華南商業銀行水湳分行帳
    戶予詐欺集團使用。準此，被告並無提供帳戶予詐欺集團使
    用之動機，故被告辯稱未提供帳戶予他人等語，實堪採信。
六、綜上所述，本件依檢察官所舉之證據及其指出之證明方法，
    尚不足使本院就被告上開幫助詐欺犯行，產生確信之心證。
    此外，復查無其他積極證據足以證明被告確有公訴人所指犯
    行，基於無罪推定之原則，自應為被告無罪判決之諭知。
七、據上論斷，應依刑事訴訟法第301條第1項，判決如主文。
中    華    民    國    96    年    12    月    12    日
                  刑事第十六庭  審判長法  官  林念祖
                                      法  官  周玉蘭
                                      法  官  楊文廣
以上正本證明與原本無異。
如不服本判決應於收受本判決送達後十日內向本院提出上訴書狀，
其未敘述上訴理由者，並得於提起上訴後二十日內向本院補提理
由書狀（均須按他造當事人之人數附繕本）「切勿逕送上級法院
」。
                                      書記官  葉泰濃
中    華    民    國    96    年    12    月    12    日
